臺灣高等法院高雄分院刑事判決　　　　95年度上訴字第2210號
　　上　訴　人　臺灣高雄地方法院檢察署檢察官
　　被　　　告　甲○○
上列上訴人因被告違反毒品危害防制條例案件，不服臺灣高雄地
方法院95年度訴字第3252號中華民國95年11月1 日第一審判決（
起訴案號：臺灣高雄地方法院檢察署95年度毒偵字第5735號，及
移送併辦：95年度毒偵字第7321號），提起上訴，本院判決如下
：
    主  文
原判決撤銷。
甲○○連續施用第一級毒品，處有期徒刑捌月。扣案之海洛因壹
包（驗後淨重零點零伍公克、空包裝重零點貳公克）沒收銷燬
之。
    事  實
一、甲○○前於民國93年間，因施用毒品案件，經臺灣高雄地方
    法院以93年度毒聲字第2748號裁定送觀察勒戒後，因有繼續
    施用毒品之傾向，經同院以94年度毒聲字第670 號裁定令入
    戒治處所施以強制戒治，嗣因無繼續強制戒治之必要，而於
    94年11月1 日強制戒治執行完畢釋放，經臺灣高雄地方法院
    檢察署檢察官以94年度戒毒偵字第599 號不起訴處分確定。
    詎仍不知戒絕毒癮，猶於上開強制戒治執行完畢釋放後5 年
    內，基於施用第一級毒品海洛因之概括犯意，自95年（起訴
    書誤載為94年）6 月初某日起至95年6 月23日14時許，連續
    在高雄縣大樹鄉○○○路140 之6 號住處內，以將第一級毒
    品海洛因摻水加入注射針筒內注射之方式，施用第一級毒品
    海洛因，平均2 、3 天施用約1 次，先後共施用第一級毒品
    海洛因多次。嗣於95年6 月24日17時50分許，在上開住處為
    警查獲，扣得海洛因1 包（淨重0.05公克、空包裝重0.32公
    克），經採尿送驗呈嗎啡陽性反應。嗣因其為高雄縣政府警
    察局仁武分局列管之毒品人口，於95年6 月28日16時50分許
    為警採尿時回溯24小時內某時，在不詳地點，施用第一級毒
    品1 次，經高雄縣政府警察局鳳山分局採尿送驗，檢驗結果
    呈嗎啡陽性反應，而查悉上情。
二、案經高雄市政府警察局仁武分局分別報告臺灣高雄地方法院
    檢察署檢察官偵查起訴及併案審理。
    理  由
一、訊據被告甲○○坦承上揭犯行不諱，且被告先後於95年6 月
    24日、95年6 月28日16時50分許，為警所採集之尿液，經送
    檢驗之結果，均確呈嗎啡陽性反應，此有臺灣檢驗科技股份
    有限公司95年7 月5 日KＺ000000000000號濫用藥物尿液檢驗
    報告、長榮大學95年7 月19日確認報告、高雄縣政府警察局
    仁武分局偵辦毒品案件嫌疑犯尿液採證檢驗對照表各1 份、
    列管毒品人口尿液檢體採集送驗紀錄表2 份附卷可稽。又扣
    案疑似海洛因粉末1 包，經送法務部調查局以化學呈色法及
    氣相層析質譜儀分析法檢驗結果，確含海洛因成分無誤，亦
    有卷附法務部調查局調科壹字第220023936 號鑑定通知書1
    紙足憑，此外，復有查獲照片6 幀在卷可佐，是被告之自白
    核與事實相符，應堪採信。本案事證明確，被告上開連續施
    用毒品犯行，堪以認定。
二、按觀察、勒戒或強制戒治執行完畢釋放後，5 年內再犯毒品
    危害防制條例第10條施用毒品之罪者，應依法追訴，毒品危
    害防制條例第23條第2 項定有明文。本件被告前於93年間，
    因施用毒品案件，經原審法院另案以93年度毒聲字第2748號
    裁定送觀察勒戒後，因有繼續施用毒品之傾向，經該院以94
    年度毒聲字第670 號裁定令入戒治處所施以強制戒治，嗣因
    無強制戒治必要，而於94年11月1 日強制戒治執行完畢釋放
    ，經臺灣高雄地方法院檢察署檢察官以94年度戒毒偵字第59
    9 號不起訴處分確定，有臺灣高雄地方法院檢察署刑案資料
    查註紀錄表、全國施用毒品案件紀錄表及臺灣高等法院被告
    前案紀錄表等各1 件在卷可參。是被告於上開強制戒治執行
    完畢釋放後，5 年內再犯本件施用第一級毒品海洛因罪行，
    依前開法條之規定，應依法追訴，本院自得依法論罪科刑。
三、按海洛因屬毒品危害防制條例第2 條第2 項第1 款所規定之
    第一級毒品，核被告甲○○所為，係犯毒品危害防制條例第
    10條第1 項之施用第一級毒品罪。被告持有海洛因之低度行
    為，應為其後施用海洛因之高度行為所吸收，不另論罪。查
    被告甲○○行為後，94年1 月7 日立法院修正三讀通過之刑
    法，經總統於94年2 月2 日公布，自95年7 月1 日施行，修
    正後之刑法刪除第56條關於連續犯之規定。而連續犯之刪除
    雖非犯罪構成要件之變更，但顯已影響行為人刑罰之法律效
    果，自屬法律有變更，依新法第2 條第1 項規定，比較新、
    舊法結果，仍應適用較有利於被告之行為時法律即舊法論以
    連續犯（最高法院95年第8 次刑事庭會議決議參照）。被告
    自95年6 月初某日起至95年6 月23日14時許，以及於95年6
    月28日16時50分許為警採尿時回溯24小時內某時，先後多次
    施用第一級毒品海洛因之行為，時間緊接，手法相同，並觸
    犯構成要件相同之罪，顯係基於概括犯意反覆為之，為連續
    犯，應依修正前刑法第56條規定以一罪論，並依法加重其刑
    。公訴人雖未就被告於95年6 月28日16時50分許為警採尿時
    回溯24小時內某時，施用第一級毒品海洛因1 次之犯行起訴
    ，然此部分與被告論罪科刑部分，既有連續犯之裁判上一罪
    關係，依刑事訴訟法第267 條規定，犯罪事實一部經起訴者
    ，其效力及於全部，該部分既經檢察官移送併案審理，本院
    自得加以審判。
四、(一)原審併案意旨（臺灣高雄地方法院檢察署95年度毒偵字第
    7322號）略以：被告為高雄縣政府警察局仁武分局列管之毒
    品人口，於95年7 月11日19時45分，經高雄縣政府警察局鳳
    山分局採尿送驗，檢驗結果呈嗎啡陽性反應，而查悉上情云
    云；(二)本院併案意旨（臺灣高雄地方法院檢察署95年度毒偵
    字第8734號）略以：被告為高雄縣政府警察局仁武分局列管
    之毒品人口，經警通知至指定處所採尿，嗣於95年9 月4 日
    17時40分，經高雄縣政府警察局鳳山分局採尿送驗，檢驗結
    果呈嗎啡陽性反應，而查悉上情。因認被告上開犯行涉犯毒
    品危害防制條例第10條第1 項之罪嫌，而與起訴之上開犯罪
    事實為反覆實施之集合犯，而移送原審法院及本院併案審理
    。惟按被告被起訴施用第一級毒品海洛因之犯行，係在95年
    6 月24日被查獲。又上開併案部分之犯罪事實則分別於95年
    7 月、9 月被查獲，與起訴犯行之被查獲時間相距非近，並
    無證據證明該施用第一級毒品之犯行間有何時間上之密接性
    ，其非集合犯已屬顯然。再者，被告各次施用毒品之行為，
    縱認有其時間上之密接性，然無論依社會通念或物理性質觀
    之，均非無法分割，仍係可分之數行為。施用毒品之行為，
    固常有因成癮及毒品依賴而反覆為之之情形，惟此類型之犯
    罪是否另以單獨一罪之方式規範之，乃應否另行立法之問題
    。申言之，犯罪行為是否為「集合犯」之一罪，係由法定犯
    罪構成要件內容觀察論斷，與該犯罪行為於生活經驗上是否
    通常具有反覆性、常習性或成癮性並不相涉。某犯罪在生活
    經驗上是否通常具有反覆性、常習性、職業性或成癮性而應
    獨立成為另一犯罪構成要件類型，以刑法為一次評價，論以
    一罪，乃立法評價的問題。法院於具體案件之審判，自不得
    脫離法定犯罪構成要件要素之規範，而逕將生活經驗上通常
    具有反覆性、常習性、職業性或成癮性之多次犯罪行為，論
    以集合犯之一罪。準此，現行毒品危害防制條例第10條第1
    項之規定，係以「施用」毒品為犯罪構成要件，而非以反覆
    施用毒品成癮為構成要件，故無論是否反覆施用毒品成癮，
    均有該條項之適用，其罪數仍應以被告之施用行為數為判斷
    基準。自不得因施用毒品者常有反覆施用而成癮之情形，即
    逕將此條項之犯罪構成要件解為係針對反覆施用毒品成癮者
    而為之規定，而謂施用毒品成癮者反覆所為之數次施用毒品
    行為係常習犯之包括一罪。易言之，現行毒品危害防制條例
    第10條第1 項並未將「反覆實施」或施用毒品「成癮」規定
    為犯罪構成要件要素之一，本院即無從將此等要件列為本條
    項之構成要件要素，而謂本條項係集合犯之規定，犯之者雖
    反覆多次為之，仍應一次評價而論以一罪。舉例言之，95年
    7 月1 日修正施行前之刑法第322 條常業竊盜罪，於此次修
    正前，因立法認此種常習犯應另以獨立之犯罪構成要件類型
    處罰，而有該條針對竊盜常業犯之獨立規定，此次修正認此
    常業犯之構成要件類型已無存在之必要而加以刪除，此均屬
    刑事立法考量之範圍，並非犯罪行為一有反覆性、常習性或
    成癮性即可當然解為包括一罪。況海洛因毒品固有成癮性，
    然施用者並非必然已成癮，亦非必然反覆密集施用，若將毒
    品危害防制條例第10條第1 項解為習慣犯或成癮犯之規定，
    則施用毒品頻率不高而未成癮者，即不該當此犯罪構成要件
    ，而無適用此條項之餘地，此解釋之不當已甚顯然。再者，
    施用毒品成癮者與偶有施用行為者之可罰性顯不相同，一體
    適用毒品危害防制條例第10條第1 項之規定，法定刑度完全
    相同亦非妥適，且未反覆實施成癮者依數罪併罰之規定分論
    併罰，反覆實施成癮者論以實質一罪，其矛盾猶為顯然。綜
    此，毒品危害防制條例10條第1 項既非集合犯之規定，自應
    以被告施用毒品之次數，定其犯罪行為數。本件被告於新法
    施行後之95年7 月11日19時45分及95年9 月4 日17時40分許
    ，分別在回溯24小時內之某時，在不詳地點，各施用第一級
    毒品海洛因1 次之犯罪事實，因修正後之刑法已刪除連續犯
    之規定，自應適用新法予以論罪，然後再與前開於新法施行
    前所犯之連續施用第一級毒品罪，全部併合處罰（最高法院
    95年第8 次刑事庭會議決議參照），不得與其在刑法第56條
    修正前所犯之施用毒品事實，成立連續犯或集合犯之關係（
    95年12月13日臺灣高等法院暨所屬法院95年法律座談會可參
    照），自非起訴效力所及，本院無從併予審理，均應退由檢
    察官依法處理，併此敘明。
五、原判決以被告甲○○罪證明確，因予以論罪科刑，固非無見
    ；惟查：(一)被告自95年6 月初某日起至95年6 月23日14時許
    ，以及於95年6 月28日16時50分許為警採尿時回溯24小時內
    某時，先後多次施用第一級毒品海洛因之行為，時間緊接，
    手法相同，並觸犯構成要件相同之罪，顯係基於概括犯意反
    覆為之，為連續犯，應依修正前刑法第56條規定以一罪論，
    並依法加重其刑，原判決認應成立集合犯，應構成單純一罪
    ，尚有未洽。(二)原判決認上開併案部分「四、(一)」部分犯行
    ，與起訴部分為集合犯之一罪，而併予判決，尚有未洽（理
    由見前項所述）。檢察官上訴意旨，以被告於95年9 月4日
    17時40分，經高雄縣政府警察局鳳山分局採尿送驗，檢驗結
    果呈嗎啡陽性反應，該部分犯行與起訴部分係集合犯，原判
    決未及併予審理為由，指摘原判決不當，雖無理由，然原判
    決既有上開可議之處，自屬無可維持，應由本院將原判決予
    以撤銷改判。爰審酌被告前有違反肅清煙毒條例、違反槍砲
    彈藥刀械管制條例之案件，經原審法院判處徒刑、拘役確定
    （均不構成累犯），有臺灣高等法院被告前案紀錄表各1 份
    在卷可憑，其品行不佳，又被告經強制戒治後，仍未能戒絕
    其毒癮而多次施用毒品，足證前開保安處安措施已難矯治其
    惡性，惟念其於犯罪後坦承犯行及所犯為自戕行為等一切情
    狀，仍量處有期徒刑8 月。又扣案含有第一級毒品海洛因成
    分之白粉1 包（驗後淨重0.05公克、空包裝重0.32公克），
    係查獲之毒品，其包裝因包覆毒品，其上顯留有該毒品之殘
    渣，與毒品間已難以分析剝離，自應整體視為毒品，均依毒
    品危害防制條例第18條第1 項前段之規定，沒收銷燬之。至
    送鑑耗損之海洛因既已滅失，自無庸再予宣告沒收銷燬，附
    此敘明。
據上論斷，應依刑事訴訟法第369條第1項前段、第364條、第299
條第1 項前段，毒品危害防制條例第10條第1 項，刑法第11條前
段、第2 條第1 項前段、修正前刑法第56條，判決如主文。
本案經檢察官陳建年到庭執行職務。
中　　華　　民　　國　　96　　年　　1 　　月　　22　　日
                  刑事第二庭  審判長法  官  林正雄
                                    法  官  陳啟造
                                    法  官  黃壽燕
以上正本證明與原本無異。
如不服本判決應於收受本判決後10日內向本院提出上訴書狀，其
未敘述上訴理由者，並得於提起上訴後10日內向本院補提理由書
狀（均須按他造當事人之人數附繕本）「切勿逕送上級法院」。
中　　華　　民　　國　　96　　年　　1 　　月　　22　　日
                                    書記官  梁雅華
附錄本判決論罪科刑法條：
毒品危害防制條例第10條
  施用第一級毒品者，處 6 月以上 5 年以下有期徒刑。
  施用第二級毒品者，處 3 年以下有期徒刑。
